臺灣高等法院民事裁定　　　　　　　　　100年度抗字第507號
抗　告　人　財團法人法律扶助基金會
法定代理人　吳景芳
代　理　人　金昶輝
上列抗告人因與相對人郭賢明間確定訴訟費用額異議事件，對於
中華民國100年2月25日臺灣宜蘭地方法院100年度事聲字第29號
裁定提起抗告，本院裁定如下：
    主  文
抗告駁回。
抗告訴訟費用由抗告人負擔。
    理  由
一、本件異議及抗告意旨略以：法律扶助法第35條明文規定，抗
    告人之分會就扶助事件所支出之律師酬金及必要費用，視為
    訴訟費用之一部；該規定為民事訴訟法關於訴訟費用負擔之
    特別法，依中央法規標準法第16條規定應優先適用。法律扶
    助法第35條規定之律師酬金，並非以民事第三審之律師酬金
    或法院為受扶助人選任律師為其訴訟代理人而支出之律師酬
    金為限，法院不宜以解釋法律之方式實質進行法律修正，以
    避免侵害立法權。抗告人已充分考量訴訟案件之性質、當事
    人之身分，始決定為受扶助人指定律師為訴訟代理人，此屬
    伸張或防禦權利所必要之行為，該等扶助事件所支出之律師
    酬金應視為訴訟費用之一部，始符司法院院字第205號解釋
    意旨。伊對於第三人王秀瑩與相對人間離婚事件提供法律扶
    助，指定律師擔任訴訟代理人，於原法院判決確定後，向原
    法院聲請確定訴訟費用額即第一審律師酬金新台幣三萬元，
    原法院司法事務官裁定駁回伊之聲請，伊提出異議，原法院
    復駁回伊之異議，顯屬不當。爰聲明廢棄原裁定，另為適法
    之裁判云云。
二、按訴訟費用，除裁判費外，尚包括民事訴訟法第77條之23至
    第77條之25所規定之費用在內。依民事訴訟法第77條之25規
    定，法院或審判長依法律規定，為當事人選任律師為特別代
    理人或訴訟代理人者，其律師之酬金由法院或審判長酌定之
    ；前項酬金及第466條之3第1項之酬金為訴訟費用之一部，
    其支給標準，由司法院參酌法務部及中華民國律師公會全國
    聯合會意見定之。準此，須法院或審判長依法律規定為當事
    人選任律師為特別代理人或訴訟代理人及第三審律師之酬金
    ，始得列為訴訟費用之一部。我國民事訴訟第一、二審非採
    強制律師代理，當事人所支出之律師費用，自不在訴訟費用
    之內。另依民事訴訟法第110條第1項第3款規定，於准予訴
    訟救助情形，審判長依法律規定為受救助人選任律師代理訴
    訟時，暫行免付酬金。民事訴訟之第一、二審，必係法院或
    審判長依法律規定為當事人選任律師為特別代理人或訴訟代
    理人，其酬金始屬訴訟費用之一部。至法律扶助法第35條第
    1項規定分會就扶助事件所支出之酬金及必要費用，視為訴
    訟費用之一部，其立法理由為：一、受扶助人既係透過基金
    會之協助而進行訴訟，則其依法或裁判得向對造請求之訴訟
    費用者，當無平白受領之理，且為簡化基金會求償之程序，
    爰參酌民事訴訟法第114條之精神，就分會為提供法律扶助
    所支出之酬金及必要費用，明定視為訴訟費用之一部，並於
    第2項及第3項規定，得向負擔訴訟費用之他造請求返還。另
    為避免分會必須另行訴訟始能取得執行名義，爰於第4項明
    定，分會得據受扶助人有執行力之執行名義，直接聲請確定
    訴訟費用額並據以聲請強制執行。二、基金會依前開規定取
    得訴訟費用之執行名義，既來自受扶助人，自得以其金額，
    抵充受扶助人應繳付之酬金及必要費用。依上可知該法條之
    立法原意，係將受扶助人依法或裁判得向對造請求之訴訟費
    用，於受扶助範圍內，將之移轉至法律扶助基金會。上開規
    定，並未能認係民事訴訟法關於訴訟費用負擔之特別法。
三、經查抗告人之訴訟費用請求權既係受讓自受扶助人王秀瑩，
    其權利範圍自不得超逾受扶助人自行請求確定訴訟費用額之
    範圍。又為扶助所支出之律師酬金既係比照訴訟救助及第三
    審情形而將之列為訴訟費用，自應同受民事訴訟法第110條
    第1項第3款、第466條之2、第466條之3規定之拘束。亦即於
    法律扶助之情形，須法院或審判長依法律規定為當事人選任
    律師為特別代理人或訴訟代理人，及第三審律師之酬金始得
    列為訴訟費用之一部。經查抗告人為受扶助人王秀瑩支出第
    一審律師之酬金，該律師並非法院或審判長依法律規定為王
    秀瑩所選任，其酬金自非得認係訴訟費用之一部。雖抗告人
    援引司法院院字第205號解釋謂：倘可認為係伸張權利或防
    禦上所必要者，應屬訴訟費用，於必要限度內，得令敗訴人
    賠償云云；然上開所稱伸張權利或防禦上所必要者，非以資
    力不足作認定。法律扶助法與民事訴訟法之訴訟救助，均係
    為無資力者提供必要之扶助，然受訴訟救助人經法院裁定准
    許訴訟救助者，法院並不當然為其選任律師代理訴訟，須限
    於民事訴訟法第110條第1項第3款法院依法為受訴訟救助人
    選任律師代理訴訟時，始可於訴訟終結後，依同法第114條
    規定向應負擔訴訟費用之當事人徵收之。準此，抗告人主張
    伊為受扶助人支出第一審律師之酬金，應屬訴訟費用之一部
    云云，為不足採。原法院因認司法事務官所為駁回抗告人聲
    請確定訴訟費用額之處分並無違誤，而裁定駁回抗告人之異
    議，經核並無不當。抗告意旨指摘原裁定不當，聲明廢棄，
    為無理由。
四、據上論結，本件抗告為無理由，依民事訴訟法第495條之1第
    1項、第449條第1項、第95條、第78條，裁定如主文。
中    華    民    國   100    年    4     月    25    日
                    民事第八庭
                        審判長法  官 許正順
                              法  官 連正義
                              法  官 鄭威莉
正本係照原本作成。
本裁定除以適用法規顯有錯誤為理由外，不得再抗告。如提起再
抗告，應於收受後10日內委任律師為代理人向本院提出再抗告狀
。並繳納再抗告費新台幣１千元。
中    華    民    國   100    年    4     月    26    日
                              書記官 李垂福